臺灣高等法院民事判決 
110年度重上字第23號
上  訴  人  詹金國  
訴訟代理人  崔駿武律師
            施拔臣律師
被  上訴人  詹進    
            詹進益  
共      同
訴訟代理人  林延慶律師
上列當事人間請求拆屋還地等事件，上訴人對於中華民國109年8
月31日臺灣士林地方法院108年度訴字第1325號第一審判決提起
上訴，本院於111年6月7日言詞辯論終結，判決如下：
    主      文
原判決廢棄。
被上訴人在第一審之訴駁回。
第一、二審訴訟費用由被上訴人負擔。
    事實及理由
一、程序方面：
  ㈠按「不變更訴訟標的，而補充或更正事實上或法律上之陳述
    者，非為訴之變更或追加」，民事訴訟法第256條定有明文
　　。經查，被上訴人於原審以民法第767條第1項、第821條為
    請求權（見原審卷第238頁）；嗣於本院民國111年6月7日言
    詞辯論期日，針對民法第767條第1項補充說明為該項前段與
    中段（見本院卷㈡第220頁），合於前開說明，先予說明。
　㈡次按「當事人不得提出新攻擊或防禦方法。但有下列情形之
    一者，不在此限：三、對於在第一審已提出之攻擊或防禦方
    法為補充者」，民事訴訟法第447條第1項第3款定有明文。
    上訴人於本院主張被上訴人係權利濫用、違反誠信原則（見
    本院卷㈠第94-97頁），遭被上訴人反對（見同卷第300頁）
　　。經查，上訴人係補充原審防禦方法，依上開規定，應准許
    其提出新防禦方法。
二、被上訴人主張：兩造均為坐落臺北市○○區○○段○○段000○000○
    000○000地號土地（下合稱系爭土地）共有人，上訴人未經
    伊同意，擅自於系爭土地上建有門牌號碼臺北市○○區○○街00
    0巷00號房屋（下稱系爭房屋），占用如附圖所示編號A、B
    、C、D1及D2區域，共119平方公尺，自應回復原狀。爰依民
    法第767條第1項前段、中段、第821條之規定，訴請：上訴
    人應將系爭土地如附圖所示編號A、B、C、D1及D2部分之系
    爭房屋拆除，將該部分土地返還伊及全體共有人等語。
三、上訴人則以：系爭土地係由日本時期臺北市七星郡內湖庄南
    港三重埔901地號（下稱舊901號土地）所分割出。舊901號
    土地原由訴外人詹皇、詹周、詹興、詹六、詹有土（下稱合
    詹皇等5人，分稱其名）共有，每人應有部分均為4/20，上
    開五人在日本昭和9、10年間協議，由詹皇分管水田、山場
    、山林等區域。嗣詹皇於昭和11年將前述土地應有部分1/20
    贈與並登記予伊父親詹府（歿），系爭房屋位於詹皇分管區
    域，且詹周（歿）為被上訴人甲○祖父，詹有土（歿）為被
    上訴人甲○益父親，伊得按照分管協議使用系爭房屋基地
　　。縱使當年並未達成分管合意，茲因系爭房屋興建逾80年，
    共有人長期無異議，應認共有人間有默示分管協議，伊有權
    使用系爭房屋基地。再其次，系爭土地主要共有人為詹皇等
    5人子孫，嗣授權甲○、甲○益、訴外人詹松壽、詹坤隆4人（
    下合稱甲○等4人，亦為詹皇等5人子孫），與伊成立不定期
    租賃，由伊承租系爭房屋基地，99至104年每年租金為新臺
    幣（下同）7萬1000元，105年年租金為8萬4000元。前開不
    定期租賃迄今有效，被上訴人無從請求拆屋還地等語，資為
    抗辯。
四、原審就被上訴人之請求，判決：上訴人應將系爭土地如附圖
    所示編號A、B、C、D 1及D2部分之系爭房屋拆除，將該部分
    土地返還被上訴人及全體共有人。上訴人提起上訴並聲明：
    ㈠原判決廢棄；㈡被上訴人在第一審之訴駁回。被上訴人答
　　辯聲明：上訴駁回。
五、兩造不爭執事項：
  ㈠舊901號土地原為詹皇、詹周、詹興、詹六、詹有土共有，每
    人應有部分均為4/20，嗣詹皇贈與並移轉前開土地應有部分
    1/20予詹府（見原審卷第318-333頁土地謄本、本院卷㈠第29
    9頁筆錄）。
　㈡上訴人為詹府（於60年過世）後代（見本院卷㈠第334頁筆錄
    ）。甲○是詹周後代、甲○益是詹有土後代，詹松壽為詹六後
    代，詹坤隆為詹皇後代（見同卷第334-335頁、卷㈡第151、1
    69、193頁)。
　㈢舊901號土地分割出舊臺北市○○區○○○○○段000號等多筆土地，
    再重測為臺北市○○區○○段○○段000○000○000○000號等多筆土
    地（見原審卷第258、334、402、478頁土地謄本、本院卷㈠
    第275頁表格）。
　㈣兩造為系爭土地共有人，甲○應有部分為4/270，甲○益為4/20
    ，上訴人為7/480（見原審卷第298、374、442、518頁甲○土
    地謄本、第258、334、402、478甲○益土地謄本、第292、36
    8、436、512頁上訴人謄本）。
　　詹松壽、詹坤隆就系爭土地應有部分分別為1/15、1/110（
    見同卷第316、392、460、536頁詹松壽土地謄本，第260
　　、336、404、480頁詹坤隆土地謄本）。
　㈤系爭房屋位於系爭土地上如附圖所示A、B、C、D1及D2部分
　　，共計119平方公尺。詹府於56年將該屋售予訴外人王登訓
　　，嗣王登訓再將該房售予上訴人，上訴人現為系爭房屋事實
    上處分權人（見原審卷第110-158頁履勘筆錄與相片、第168
    頁複丈成果圖，第42頁稅籍證明書、本院卷㈠第381頁房屋稅
    單據、本院卷㈡第11頁筆錄）。
六、本件爭點為：㈠系爭土地共有人間是否存在分管關係？㈡系爭
    土地共有人間是否存在默示分管關係？㈢上訴人得否依不定
    期租賃使用系爭房屋基地？茲就兩造論點分述如下。
七、關於系爭土地共有人間是否存在分管關係方面：
　　上訴人主張詹皇等5人在昭和9、10年以約束證書、契約書達
    成分管協議，約定由詹皇分管舊901號土地之水田、山場、
    山林等區域。被上訴人為詹周、詹有土子孫，應受分管協議
    所拘束。嗣詹皇於昭和11年將該地應有部分1/20贈與並登記
    予其父詹府，且系爭房屋位於詹皇分管區域，有權使用基地
    云云(見本院卷㈡第88-89頁)。為被上訴人所否認。經查：
　㈠按「當事人主張有利於己之事實者，就其事實有舉證之責任
    」，民事訴訟法第277條前段定有明文。次按共有物分管之
    約定，固不以訂立書面為要件，惟須全體共有人對共有物之
    占有、使用、收益，明示或默示達成意思表示一致，始能成
    立（最高法院110年度台上字第1843號判決意旨參照）。
　㈡上訴人固提出昭和9年10月12日約束證書、昭和10年1月4日契
    約書以證明分管協議存在（見本院卷㈠第107-112頁）。惟被
    上訴人否認上述文書真正（見同卷第269頁），上訴人復未
    能證明上開文書確係詹皇等人簽署，已有不足。其次，前開
    約束證書僅以詹皇名義製做，契約書由詹皇與詹府名義製做
    ，另以詹興、詹六、詹金同（詹周之子）為仲裁人，惟欠缺
    共有人詹有土簽認。是上開文件形式上均非舊901號土地全
    體共有人所為協議，尚與共有人分管要件不符，先予說明。
　㈢再者，前開約束證書係記載「仝立約束證書人詹皇、蔡木等
    因皇所有水田山場壱殷址在七星郡内湖庄南港三重埔現時所
    有之水田因弟婦楊氏銀自先父未亡時招與蔡木為妻各自戶主
    因約束楊氏銀生下次男名蔡府當拾五才撥出承接至詹家禋祀
    戶籍上整理詹府名義好勢愿將該水田山場建物敷地撥出四分
    之壱讓與次男詹府名義決無刁難違約此係双方喜悦各無反悔
    口恐無憑特立約束證書壱樣弍通各執壱通為炤」、「一、水
    田及山場連蔡木現時厝地取得四分之壱其讓與登記費用全部
    蔡木楊氏銀負擔炤」、「一、負欠他人債權蔡木楊氏銀應負
    擔金弍百五拾圓也炤」、「一、現時訴訟中事件全部費蔡木
    楊氏銀負擔（眧和九年合民第壱參柒號而詹皇應支出金弍拾
    圓以貼費用）」、「一、該水田取得四分之壱對昭和拾年度
    起付蔡木耕作收益其地租宦課諸費應負擔四分之壱各無異議
    炤」（見本院卷㈠第107-108頁約束證書，第277頁打字版本
　　），依其內容，充其量係詹皇同意將水田、山場、建物基地
    撥出1/4予詹府；至於詹皇等5人間有無分管約定，乃至於詹
    皇分管區域為何、系爭房屋基地是否位於分管區域等情，約
    束證書均未顯示此情。
　㈣再其次，上述契約書係記載「仝立契約書人詹皇詹府等因詹
    府之父蔡木於前年間向詹皇提起訴訟至眧和九年拾月拾弍日
    附双方和解契約記載詹皇所有承先代應得左記之土地要抽出
    持分四分-壱無償贈與詹府取得之約今般由仲裁人週旋互相
    協商依左記分割其各人分割取得土地表示列記于左：七星郡
    内湖庄南港三重埔六百六拾五番一田壱厘參毛五系…右所有
    權屬詹皇取得；仝所六百六拾番-壱一田弍分弍厘五毛壱系…
    右所有權屬詹府取得…」、「一批明右詹府應得之土地詹皇
    要無價贈與詹府掌管其他所有山林尚未分割而詹府應得之額
    依前約履行之事批明炤」、「一批明契約分割各人應得之土
    地中所有建設之建物及地上物等歸該土地取得之人掌管各不
    得異議批明炤…」、「一批明本契約成立同時詹皇要提出金
    五拾圓交付蔡木收入為自前至今詹府之養育費批明炤」、「
    一批明詹府現未成年者將來若缺乏金錢願將該應得之土地為
    擔保向他人借用金額最高限定金四百圓以内及其他都仝上若
    願娶妻向他人借用金若要求親族同意而詹皇要應使印不得抗
    拒之約批明炤」、「一批明双方其他所有請求權全部拋棄日
    後各不得異言生端滋事批明炤」、「右之條項各要遵守如約
    履行各不得違背此係双方喜悅各無反悔今般有憑仝立契約書
    一樣弍通各執壱通為炤…」（見本院卷㈠第109-111頁契約書
    ，第279-280頁打字版本），依其內容，核屬詹皇、詹府針
    對土地、山林、建物、地上物移轉之約定，仍無從推論詹皇
    等5人曾達成分管約定等情。
　㈤是以上訴人主張詹皇等5人在昭和9、10年訂立約束證書、契
    約書，由詹皇分管舊901號土地一部分，事後移轉該地應有
    部分1/20予詹府（上訴人父親）。被上訴人為詹周、詹有土
    子孫，系爭房屋位於詹皇分管區域，上訴人得依分管協議得
    使用基地云云。既不能舉證以實其說，尚無可採。
八、關於系爭土地共有人間是否存在默示分管關係方面：
　　上訴人主張系爭房屋興建逾80年，系爭土地共有人長期容忍
    系爭房屋存在；參以共有人對於其他占有人索取租金，但是
    從未分配予上訴人，可見共有人間默示分管由其使用系爭房
    屋基地云云（見本院卷㈡第93-95頁）。為被上訴人所否認
　　。經查：
　㈠系爭房屋門牌證明書記載：「臺北市○○區○○街000巷00號，於
    56年12月11日門牌初編」（見原審卷第40頁），108年10月8
    日所核發臺北市稅捐稽徵處房屋稅籍證明書記載：「層次：
    1，構造別：木石磚造（磚石造）、折舊年數52年
　　、面積65平方公尺。層次：屋突，構造別：鋼鐵造、面積55
    平方公尺、折舊年數29年」（見同卷第42頁），固然顯示系
    爭房屋坐落系爭土地多年，然無從憑空推論共有人默示成立
    由詹府（上訴人父親）或上訴人使用系爭房屋基地之分管協
    議。
　㈡至於上訴人主張共有人向其他占有人索取租金，但是從未分
    配予其云云。縱有此情，核屬系爭土地共有人收取利益所衍
    生分配問題，仍無從推論全體共有人成立默示合意。上訴人
    以此抗辯有權占有系爭土地，亦屬無據。
九、關於上訴人得否依不定期租賃使用系爭房屋基地方面：
　　上訴人主張系爭土地主要共有人即詹皇等5人子孫（含甲○等
    4人），由甲○等4人代理訂立不定期租賃，由其承租系爭房
    屋基地，99至104年每年租金為7萬1000元，105年年租金為8
    萬4000元等語（見本院卷㈡第225-226頁）。為被上訴人所否
    認。經查：
　㈠按「當事人主張之事實，經他造於準備書狀內或言詞辯論時
    或在受命法官、受託法官前自認者，無庸舉證」、「自認之
    撤銷，除別有規定外，以自認人能證明與事實不符或經他造
    同意者，始得為之」，民事訴訟法第279條第1、3項定有明
    文。
　㈡甲○等4人105年5月16日寄發105年律函字第11號律師函：「
　　說明：一、依甲○、詹松壽、詹坤隆、甲○益委稱：『甲○
　　、詹松壽、詹坤隆、甲○益所共有之臺北市○○區○○段○○段000
    ○000○000○000地號之土地上：台端現占有門牌號碼為臺北市
    ○○區○○街000巷00號之地上物一事，前經雙方協議台端所積
    欠之租金之給付金額與期限如附件1…」等語（見本院卷㈠第1
    25頁），附件1租金收費一覽表記載99至104年每年租金為7
    萬1000元，合計42萬6000元，105年至107年年租金均為8萬4
    000元（見同卷第127-128頁）。依律師函，甲○等4人（含被
    上訴人）主張兩造間有租賃關係。
　㈢嗣被上訴人於本院111年3月8日言詞辯論期日自承，105年3月
    時，詹家五房（指詹皇、詹周、詹興、詹六、詹有土各房
　　）代表請上訴人來開會，會中有出示租金一覽表，五房代表
    就是甲○等4人；上訴人同意租金一覽表內容，後來卻置之不
    理等語（見本院卷㈡第118-119頁筆錄）。嗣補稱甲○是詹周
    後代、甲○益是詹有土後代，詹松壽為詹六後代，詹坤隆為
    詹皇後代（見本院卷㈠第334-335頁、卷㈡第151、169
　　、193頁)。顯已自認系爭土地共有人其中詹家五房（即詹皇
    等5人後代，含甲○等4人）委託甲○等4人出面與上訴人協商
    ，並出示租金一覽表，99至104年每年租金為7萬1000元，10
    5年年租金為8萬4000元（即前述律師函附件1），業已獲得
    上訴人同意。核與上訴人所稱租賃標的物、租金相符；雖兩
    造對於合意確切時點稍有出入，然無礙於上訴人與詹家五房
    多名共有人（含甲○等4人）於105年左右就系爭房屋基地成
    立不定期租賃契約（下稱系爭租賃關係）。
　㈣被上訴人嗣改稱前述出租人僅為甲○等4人，出租標的為甲○等
    4人應有部分，105年間，詹家五房共有人並未明確授權予甲
    ○等4人；詹皇等5房每房各有1人出面處理租約，但是並未獲
    得授權云云（見本院卷㈡第191-195、169頁）。惟被上訴人
    所陳，顯與前開111年3月8日庭期陳述不符，又無法證明先
    前陳述與事實不符，尚不生撤銷自認效力。至於上訴人主張
    前揭租金不合理一節（見本院卷㈡第118頁筆錄），亦無從變
    更系爭租賃關係，併此說明。
　㈤再依前開租賃資料，詹家五房等共有人固然授權甲○等4人出
    面訂立不定期租賃，但是並未授權其代為收受租金、催告或
    終止租約。嗣甲○等4人以105年5月16日律師函催告將全額租
    金匯入甲○帳戶（見本院卷㈠第125-128頁），再以111年3月3
    日辯論意旨狀及同年5月9日存證信函催告給付全額租金（見
    本院卷㈡第107、199-213頁），均不生催告效力；故被上訴
    人在111年3月8日以甲○等4人名義終止租賃（見同卷第133頁
    ），自不生終止系爭租賃關係效力。
　㈥上訴人與系爭土地多名共有人（即詹家五房，含甲○等4人
　　），就系爭房屋基地成立不定期租賃關係，既如前述。又按
    出租人應以合於所約定使用收益，交付承租人，並應於租賃
    關係存續中，保持其合於約定使用、收益之狀態，民法第42
    3條定有明文。查，兩造就系爭土地確有系爭租賃關係，依
    上開規定，被上訴人即有提供並保持租賃物供上訴人使用之
    義務，則其提起本件訴訟，顯與該義務違背，核屬違背誠信
    之行為，其以損害上訴人為其主要目的，亦屬權利濫用。是
    上訴人得對被上訴人主張有權占有系爭房屋所坐落系爭土地
    區域，則被上訴人請求拆屋還地，自屬無據。（本院109年
    度重上字第910號判決、最高法院110年度台上字第2866號裁
    定，就系爭土地共有人詹金順占有權源，亦採同一見解，見
    本院卷㈡第123-132頁。）
十、綜上所述，被上訴人依據民法第767條第1項前段、中段、第
    821條之規定，訴請：「上訴人應將系爭土地如附圖所示編
    號A、B、C、D1及D2部分之系爭房屋拆除，將該部分土地返
    還被上訴人及全體共有人」，為無理由，不應准許。原審判
    命上訴人給付，自有未洽。上訴意旨指摘原判決不當，求予
    廢棄改判，為有理由；應由本院予以廢棄改判如主文第2項
    所示。
十一、本件事證已臻明確，兩造其餘攻擊、防禦方法及證據，經
　　斟酌後，認均不足以影響本判決結果，自無逐一詳予論述之
　　必要，併予敘明。
十二、據上論結，本件上訴為有理由，依民事訴訟法第450條、
    第78條，判決如主文。
中　　華　　民　　國　　111 　年　　6 　　月　　21　　日
                  民事第十一庭  
                        審判長法  官  李慈惠
                              法  官  謝永昌
                              法  官  吳燁山
正本係照原本作成。
如不服本判決，應於收受送達後20日內向本院提出上訴書狀，其
未表明上訴理由者，應於提出上訴後20日內向本院補提理由書狀
（均須按他造當事人之人數附繕本）上訴時應提出委任律師或具
有律師資格之人之委任狀；委任有律師資格者，另應附具律師資
格證書及釋明委任人與受任人有民事訴訟法第466 條之1第1項但
書或第2項所定關係之釋明文書影本。如委任律師提起上訴者，
應一併繳納上訴審裁判費。
中　　華　　民　　國　　111 　年　　6 　　月　　21　　日
　　　　　　　　　　　　　    書記官  莊雅萍